【裁判字號】    90,台上,1437
【裁判日期】    900314
【裁判案由】    盜匪等罪
【裁判全文】
最高法院刑事判決                                九十年度台上字第一四三七號
    上  訴  人  台灣高等法院高雄分院檢察署檢察官
    被      告  甲○○
右上訴人因被告盜匪等罪案件，不服台灣高等法院高雄分院中華民國八十七年十月十
五日第二審判決（八十七年度上訴字第一二五八號，起訴案號：台灣高雄地方法院檢
察署八十六年度偵字第一一七三五號），提起上訴，本院判決如左：
    主  文
原判決關於強劫部分撤銷，發回台灣高等法院高雄分院。
其他上訴駁回。
    理  由
一撤銷發回（即強劫）部分
本件原判決以公訴意旨略稱：被告甲○○夥同另不詳姓名者共四人，共同意圖為自己
不法所有，並基於概括之犯意，共同駕駛不詳車牌之小客車，先於民國八十六年三月
二十五日晚上十時許，在高雄縣岡山鎮崑山東巷十二弄四號門口處，由被告持開山刀
一把架於昌惠英之脖子上，致使昌惠英不能抗拒，而交付身上所有之新台幣（下同）
一百五十萬元。又於八十六年四月八日晚上十時許，在高雄市○○區○○路前，再持
開山刀一把抵住蕭美珠之腰部，喝令蕭美珠不得出聲並將皮包交出，因蕭美珠未允，
竟持刀砍傷蕭美珠之大腿，致使無法抗拒，而交付內裝八萬元之皮包等情，因認被告
涉有連續犯懲治盜匪條例第五條第一項之強劫罪嫌云云。惟經審理結果，認不能證明
被告有此部分犯行，因而撤銷第一審科刑之判決，改判諭知被告無罪。固非無見。
惟查：原判決認不能證明被告有前揭強劫被害人昌惠英財物部分之犯行，係以：(一)依
被害人昌惠英於警訊時之指述，該被害人顯未看清行劫者之容貌，且被告之面相並非
斯文，亦與該被害人所指之特徵不符；(二)依證人陳永川當時所處之位置及當時已夜晚
十時，視線不佳之情況下，證人陳永川殊無法辨認歹徒之容貌；(三)被告於案發時有不
在場之證明等，為其所憑之依據。然依卷內資料：(一)被害人昌惠英於警訊時明確指稱
：「經我當面指認甲○○本人，就是八十六年三月二十五日二十時許，持開山刀搶我
錢袋的歹徒沒錯」等語（見偵查卷第四十四頁背面），原判決遽謂：該被害人顯未看
清行劫者之面貌云云，難謂已符採證法則。又昌惠英於指認被告前之警訊時，固曾供
稱：「下車行搶的歹徒……斯文相」云云，然其同時又稱：「圓型臉，……身高應在
一七○公分左右，體格壯壯的」等語（見偵查卷第三十八頁）。因長相是否斯文，輒
因主觀認知之差異，而有不同之判斷，原審遽以被告之長相並非斯文，即認被害人昌
惠英所指與事實不合；且就昌惠英於指認被告前，對於行劫者其他關於臉型、身高、
體格等特徵之描述，是否與被告相符，亦未置一詞，即為有利於被告之論斷，均有可
議。(二)證人陳永川於第一審及原審法院一再指稱：強劫昌惠英之財物者，確係本件被
告無訛（見第一審卷第四十三頁、原審卷第五十八頁背面），原判決並未調查及說明
當時證人陳永川所處之位置，與昌惠英被害之地點距離若干及當時現場之光線或照明
狀況如何，遽謂陳永川於視線不佳之情況下，無法辨認行劫者之面貌云云，亦嫌率斷
。(三)證據之證明力，固屬於法院判斷之自由，惟證據之本身如有瑕疵，則在此瑕疵未
能究明以前，遽採為有罪之根據，即難謂為適法。經查被告否認有強劫昌惠英之犯行
，於警訊時原係辯稱：「案發時間我因雙腳受灼傷，均在家中療養傷勢，未出門」等
語（見偵查卷第四十二頁背面），嗣於偵、審中始又改稱：當時係與朋友趙金山一起
在被告堂兄林本原之家中吃飯喝酒云云，並舉趙金山、林本原為證。然被告之辯解前
後不一，非無瑕疵可指，是否屬實，仍有疑義。原審未予詳查究明，遽予採信，併有
調查職責未盡及判決理由不備之違背法令。檢察官上訴意旨指摘原判決關於強劫部分
不當，非無理由，應認有撤銷發回之原因。
二上訴駁回（即搶奪）部分
按刑事訴訟法第三百七十七條規定：上訴於第三審法院，非以判決違背法令為理由，
不得為之。是提起第三審上訴，應以原判決違背法令為理由，係屬法定要件，且必須
依據卷內資料為具體之指摘，並足據以辨認原判決已具備違背法令之形式，始屬相當
。本件原判決以公訴意旨另指：被告於八十六年四月二十九日晚上九時四十分許，在
高雄市○○區○○路一一四號前，趁蕭美珠不注意之際，搶奪蕭美珠之皮包得手等情
，因認被告涉犯刑法第三百二十五條第一項之搶奪罪嫌部分。經審理結果，以不能證
明被告犯罪，因而撤銷第一審判決（第一審判決就此部分未另諭知被告無罪），改判
諭知被告無罪。業已敘明係以被告於八十六年四月十九日，因被砍傷，致左側氣胸、
右手臂撕裂傷、頭部外傷合併腦震盪，至高雄市邱綜合醫院急診住院，經施行胸部引
流術及手臂縫合術，迄同月二十二日胸管拔除後，始行出院，有該院診斷證明書在卷
可稽，以被告受傷之情況，應無於出院一週，即帶傷外出行搶之可能；且被害人蕭美
珠於第一審審理時，已供稱：無法確認係被告所為等語，因認尚不能僅憑蕭美珠於警
訊時之指訴，遽予論罪，為其所憑之證據及理由。經核原判決從形式上觀察，尚無認
定事實不憑證據或採證違背法則之情形存在。檢察官上訴意旨僅略稱：被告上開犯行
業經蕭美珠指認甚詳，且被告有隨身攜帶開山刀等凶器之習慣，原審未採為證據，有
違證據法則云云。惟查被告有無攜帶凶器之習慣，與其有無本件搶奪之犯行，並無必
然之關聯；而被害人蕭美珠於警訊時對於被告不利之指認，尚不得據為認定被告犯罪
之唯一基礎，原判決亦已詳為論斷，上訴意旨就原判決所為論斷，究竟如何違背經驗
法則、論理法則，並未依卷內資料具體指明，全憑己見，就事實審法院採證認事職權
之適法行使，任意爭執，難謂已符合首揭法定上訴第三審之要件。此部分其上訴違背
法律上之程序，應予駁回。又公訴意旨雖認此部分與前揭強劫部分，係連續犯裁判上
一罪而提起公訴，然因搶奪與強劫為不同之罪名，從形式上觀察顯無成立連續犯裁判
上一罪之餘地，法院自應分別判決，不受起訴見解之拘束，附予敘明。
據上論結，應依刑事訴訟法第三百九十七條、第四百零一條、第三百九十五條前段，
判決如主文。
中      華      民      國     九十     年      三      月     十四     日
                              最高法院刑事第十二庭
                                  審判長法官  林  增  福
                                        法官  邵  燕  玲
                                        法官  吳  昆  仁
                                        法官  陳  世  雄
                                        法官  惠  光  霞
      右正本證明與原本無異
                                              書  記  官
中      華      民      國     九十     年      三      月     二十     日


司法院資訊處製作；財團法人民間司法改革基金會備份。
